ACORDAO-COMPLETO-2395261

ACÓRDÃO 551/2020 ATA 7/2020 - PLENÁRIO

VISTOS, relatados e discutidos estes autos de representação por meio da qual a G I – Empresa de Segurança Ltda. submete à apreciação deste Tribunal possível irregularidade, classificável como restrição injustificada à competitividade do certame, nos termos do edital do Pregão Eletrônico 3/2020, promovido pelo Supremo Tribunal Federal – STF com o objetivo de contratar empresa para a prestação de serviços de apoio operacional na área de segurança pessoal privada no Estado de São Paulo,
	ACORDAM os Ministros do Tribunal de Contas da União, reunidos em Sessão de Plenário, com fundamento nos arts. 1º, inciso I, da Lei nº 8.443, de 16 de julho de 1992, c/c art. 237 do Regimento Interno, em: 
9.1. conhecer da presente representação e, no mérito, julgá-la improcedente;
9.2. indeferir o  pedido de ingresso do advogado subscritor como parte interessada no presente processo, pela ausência de demonstração de razão legítima para intervir nos autos;
9.3. encaminhar cópia deste acórdão à empresa representante e ao Supremo Tribunal Federal – STF, para conhecimento; e
9.4. arquivar o presente processo.

Representação acerca de irregularidades em pregão eletrônico destinado à contratação de empresa para a prestação de serviços de apoio operacional na área de segurança pessoal privada no Estado de São Paulo.

Supremo Tribunal Federal - STF.

3. Interessada: G1 - Empresa de Segurança Ltda. (07.473.476/0001-99).

13.1. Ministros presentes: José Mucio Monteiro (Presidente), Walton Alencar Rodrigues, Augusto Nardes, Raimundo Carreiro, Ana Arraes, Bruno Dantas e Vital do Rêgo.
13.2. Ministros-Substitutos presentes: Augusto Sherman Cavalcanti (Relator), André Luís de Carvalho e Weder de Oliveira.

AUGUSTO SHERMAN

h1>RELATÓRIO
	Acolho como relatório a instrução lançada aos autos pela Selog:
“ (...) 
1.	O representante alega, em suma, que as exigências para a comprovação da capacidade técnica dos licitantes restringem a competitividade do certame e dificultam a obtenção da contratação do menor preço, em razão do exposto a seguir:
	a) o TCU tem entendimento sedimentado de que, quando da contratação de prestação de serviços continuados, o licitante deverá demostrar que detém expertise na própria gestão de mão de obra;
	b) no edital do Pregão Eletrônico em tela, o item 9.1.4 possui a seguinte redação:
9.1.4. Qualificação Técnica:
a) Atestado de Capacidade Técnica expedido por pessoa jurídica de direito público ou privado, que comprove que a licitante prestou ou vem prestando, a contento, serviço de apoio operacional em segurança pessoal privada armada, correspondente a, no mínimo, 16 (dezesseis) profissionais, com escolaridade equivalente ou superior ao ensino médio completo.
[...]
Justificativa: esta exigência guarda consonância com o conjunto de regras que a Administração do TCU passou a adotar em seus editais de serviços continuados com dedicação exclusiva de mão de obra, as quais têm por finalidade melhorar o perfil econômico-financeiro e operacional das empresas a serem contratadas, ou seja, atestados que comprovem aptidão para gestão de mão de obra. ‘Interessa à Administração certificar-se de que a contratada é capaz de recrutar e manter pessoal capacitado e honrar os compromissos trabalhistas, previdenciários e fiscais’ (Acórdão 1214/2013-TCU-Plenário) . Nessa linha, o TCU firmou entendimento por meio da Súmula nº 263 que, ‘para a comprovação da capacidade técnico-operacional das licitantes, e desde que limitada, simultaneamente, às parcelas de maior relevância e valor significativo do objeto a ser contratado, é legal a exigência de comprovação da execução de quantitativos mínimos em obras ou serviços com características semelhantes, devendo essa exigência guardar proporção com a dimensão e a complexidade do objeto a ser executado’. A exigência de atestado em Segurança Pessoal Privada é essencial para a prestação desse serviço, pois as empresas devem se enquadrar na categoria segurança pessoal, que se trata de uma extensão da atividade de vigilância. Tal enquadramento decorre da natureza da atividade desenvolvida, caracterizada como vigilância exercida com a finalidade de garantir a incolumidade física de pessoas específicas, não se limitando a um posto de serviço estático, ao contrário da mera atividade de vigilância patrimonial que é voltada para a garantia da integridade do patrimônio e da incolumidade física das pessoas em geral (cf. art. 1º, § 3º, da Portaria nº 3.233/2012-DG/DPF, de 10 de dezembro de 2012) .
	c) a justificativa apresentada parte de premissa equivocada, uma vez que qualquer empresa de vigilância, mesmo não possuindo atestado de capacidade técnica específico para segurança pessoal privada armada, estaria apta a prestar o serviço;
	d) a prestação de serviços de segurança privada se divide em vários tipos, sendo a segurança pessoal uma delas, conforme disposto na Portaria 3.233/2012-DG/PF, de 10/12/2012:
§ 3º São consideradas atividades de segurança privada:
I - vigilância patrimonial: atividade exercida em eventos sociais e dentro de estabelecimentos, urbanos ou rurais, públicos ou privados, com a finalidade de garantir a incolumidade física das pessoas e a integridade do patrimônio;
II - transporte de valores: atividade de transporte de numerário, bens ou valores, mediante a utilização de veículos, comuns ou especiais;
III - escolta armada: atividade que visa garantir o transporte de qualquer tipo de carga ou de valor, incluindo o retorno da equipe com o respectivo armamento e demais equipamentos, com os pernoites estritamente necessários; 
IV - segurança pessoal: atividade de vigilância exercida com a finalidade de garantir a incolumidade física de pessoas, incluindo o retorno do vigilante com o respectivo armamento e demais equipamentos. com os pernoites estritamente necessários; e
[...]
	e) isso posto, a capacidade técnica da empresa deve ser lastreada em atestados que comprovem a prestação de segurança privada (gênero) , e não a prestação de serviços de segurança pessoal (espécie) , uma vez que todos os serviços são similares;
	f) a capacidade técnica da empresa deve ser comprovada por meio de atestados que demonstrem a prestação de serviço similar, e, no caso de prestação de serviços continuados com emprego de mão de obra, a similaridade se dá em razão da capacidade de gerir mão de obra;
	f) a empresa de vigilância deverá estar funcionando de forma regular, nos termos exigidos pelo Exército e pela Polícia Federal, sendo que a empresa vencedora contratará o profissional de acordo com a necessidade do cliente, podendo ser vigilante comum, de guarda de valores, de segurança pessoal, dentre outros, além do que existe somente uma convenção coletiva que rege a categoria de vigilância;
	g) o próprio Acórdão 1214/2013-TCU-Plenário (rel. Min. Aroldo Cedraz) traz em seu relatório o entendimento no sentido que, nas licitações para prestações de serviços contínuos com emprego de mão de obra, o licitante deverá comprovar que detém expertise na gestão de mão de obra [transcrição do tópico III.b.2 – atestados de capacidade técnica, itens 106 a 120 do relatório];
	h) ainda que se entenda que são serviços distintos (vigilância e segurança pessoal) , não há como negar que são similares; nesse sentido, o art. 30 da Lei 8.666/1993 admite a exigência de comprovação de execução de serviços similares:
Art. 30. A documentação relativa à qualificação técnica limitar-se-á a: (...) 
II - comprovação de aptidão para desempenho de atividade pertinente e compatível em características, quantidades e prazos com o objeto da licitação, e indicação das instalações e do aparelhamento e do pessoal técnico adequados e disponíveis para a realização do objeto da licitação, bem como da qualificação de cada um dos membros da equipe técnica que se responsabilizará pelos trabalhos.
 (...) 
§ 2° As parcelas de maior relevância técnica e de valor significativo, mencionadas no parágrafo anterior, serão definidas no instrumento convocatório.
§ 3º... Será sempre admitida a comprovação de aptidão através de certidões ou atestados de obras ou serviços similares de complexidade tecnológica e operacional equivalente ou superior.
	i) tal entendimento já foi tema de diversos acórdãos desse Tribunal, no sentido de que a capacidade técnica a ser comprovada deve ser relativa a serviço similar, entendendo que a similaridade se dá pela comprovação da expertise na gestão de mão de obra, a exemplo dos seguintes  Acórdãos, todos do Plenário: 1.140/2005 (rel. Min. Marcos Vilaça) , 679/2015 (rel. Min. Marcos Bemquerer) , 361/2017 (rel. Min. Vital do Rêgo) , 449/2017 (rel. Min. José Múcio) , 1.891/2016 (rel. Min. Marcos Bemquerer) , 1.168/2016 (rel. Min. Bruno Dantas) e 553/2016 (rel. Min. Vital do Rêgo) ;
	j) a modificação das exigências de qualificação técnica poderia trazer maior quantidade de licitantes, aumentando a competitividade e diminuindo os custos da contratação, de modo a atingir o objetivo da contratação mais vantajosa;
	k) por outro lado, é vedada, por meio do art. 3º, § 1º, inc. I, da Lei 8.666/1993, a admissão de cláusulas ou condições, nos editais, que restrinjam o caráter competitivo do certame, o que vai ao encontro da jurisprudência do Superior Tribunal de Justiça, a exemplo do REsp 474781/DF (rel. Min. Franciulli Netto, DJ de 12/5/2003) ;
	l) ao final, aponta os elementos que entende caracterizados para justificar a adoção de medida cautelar suspendendo a continuidade do certame, e, no mérito, requer a anulação do contrato, caso tenha sido assinado, com fulcro no art. 49, § 2º, da Lei 8.666/1993; e 
m) o advogado signatário da petição requer ingresso como parte na presente representação.
 (...) 
2.	Presentes todos os requisitos de admissibilidade constantes no art. 113, § 1º, da Lei 8.666/1993, c/c os arts. 235 e 237, VII, do Regimento Interno/TCU, e no art. 103, § 1º, da Resolução - TCU 259/2014, a representação deve ser conhecida.
 (…) 
3.	Está configurado o pressuposto do perigo da demora em razão de o contrato poder a vir a ser firmado nos próximos dias.
 (…) 
4.	Não há como concluir acerca da presença do pressuposto, uma vez que o serviço é essencial ao órgão e que não há informação sobre a existência ou não de contrato atual.
 (…) 
5.	Inicialmente, cabe registrar que nem todos os acórdãos citados pela representante e elencados no item 1, subitem ‘i’, referem-se à contratação de serviços continuados com gestão de mão de obra. Por exemplo, o Acórdão 679/2015-TCU-Plenário foi prolatado no âmbito de processo que tratava de contratação de empresa especializada para a execução dos serviços e fornecimento de bens para a automação dos perímetros irrigados. O Acórdão 361/2017-TCU-Plenário refere-se a processo em que se analisou a contratação de empresa especializada para fornecimento e instalação de rede local sem fio (WLAN) , incluindo treinamento para operacionalização da solução, bem como execução de serviços de planejamento, implementação e testes, além de transferência de conhecimentos e operação assistida, com garantia (manutenção e suporte técnico) .
6.	O disposto no art. 30, inc. II, § 3º, da Lei 8.666/1993 se aplica aos casos mencionados, inclusive os que não se referem à contratação de serviços continuados. No entanto, o cerne da questão a ser analisada refere-se ao entendimento (ou não) de que serviços de segurança pessoal são similares a outros serviços de segurança privada, como, por exemplo, a vigilância patrimonial, a mais comum no âmbito da Administração Pública.
7.	O Acórdão 1214/2013-TCU-Plenário, que embasa a exigência ora questionada, foi prolatado no âmbito de trabalho realizado por um grupo de estudo com o objetivo de apresentar propostas de melhorias nos procedimentos de contratação e execução de contratos de terceirização de serviços continuados na Administração Pública Federal (TC Processo 006.156/2011-8) . Por meio da citada decisão, foram feitas diversas recomendações à então Secretaria de Logística e Tecnologia da Informação do Ministério do Planejamento e à Advocacia-Geral da União, dentre as quais aquela constante no item 9.1.12, que decorreu da análise constante nos itens 106 a 120, transcritas pela representante na sua petição (peça 1, p. 1-7) :
9.1 recomendar à Secretaria de Logística e Tecnologia da Informação do Ministério do Planejamento que incorpore os seguintes aspectos à IN/MP 2/2008:
[...]
9.1.12 seja fixada em edital, como qualificação técnico-operacional, para a contratação de até 40 postos de trabalho, atestado comprovando que a contratada tenha executado contrato com um mínimo de 20 postos e, para contratos de mais de 40 (quarenta) postos, seja exigido um mínimo de 50%;
8.	Na justificativa para a exigência contida no item 9.1.4, subitem ‘a’, a Administração asseverou que ‘a exigência de atestado em Segurança Pessoal Privada é essencial para a prestação desse serviço, pois as empresas devem se enquadrar na categoria ‘segurança pessoal’, que se trata de uma extensão da atividade de vigilância’ e que esse enquadramento decorre da natureza da atividade desenvolvida, com ‘finalidade de garantir a incolumidade física de pessoas específicas, não se limitando a um posto de serviço estático, ao contrário da mera atividade de vigilância patrimonial’.
9.	Cabe registrar que a atividade de vigilância privada está sujeita a autorizações e regramentos próprios, não podendo ser comparada, por óbvio, a outros serviços de execução continuada, como limpeza, por exemplo.
10.	Em que pese o argumento de que o serviço de segurança pessoal se enquadre em outra categoria, não há elementos nos autos que permitam concluir que a exigência da Administração é razoável, ou seja, que o serviço de segurança pessoal envolva uma complexidade maior ou diferenciada – do ponto de vista da empresa que vai gerenciar o contrato – do que uma empresa de vigilância patrimonial. O item 15 do termo de referência (peça 6, p. 12) elenca a legislação aplicável, menciona a Lei 7.102/1983, o Decreto 89.056/1983 e a Portaria 3.233/2012-DG/DPF, que se aplicam a outros serviços de segurança privada.
11.	No certame em tela, promovido com modo de disputa aberto/fechado, participaram oito licitantes, tendo sido constados dezessete lances na fase de disputa aberta e quatro lances na fase de disputa fechada, conforme ata (peça 7) . O resultado obtido com a proposta da empresa declarada provisoriamente vencedora (R$ 3.058.500,00) é cerca de 11,5% inferior ao valor estimado da contratação (R$ 3.455.727,46) , o que representa ter havido certa competitividade (peça 8) . 
12.	Assim, entende-se que deve ser promovida a oitiva da Administração, para que apresente estudos, documentos e outros elementos que corroborem a necessidade da exigência específica de atestado de capacidade técnica que comprove que a licitante prestou ou vem prestando, a contento, serviço de apoio operacional em segurança pessoal privada armada, por meio do item 9.1.4 do edital, e não de qualquer serviço de segurança privada, uma vez que a jurisprudência desse Tribunal, a exemplo do disposto no Acórdão 1891/2016-TCU-Plenário (rel. Min. Marcos Bemquerer) assim dispõe sobre a contratação de serviços continuados: ‘nas licitações para contratação de serviços continuados com dedicação exclusiva de mão de obra, os atestados de capacidade técnica devem, em regra, comprovar a habilidade da licitante em gestão de mão de obra’ e tendo em vista a aparente complexidade e exigências normativas similares para ambos ao casos (segurança privada e, seu subtipo, segurança pessoal privada) .
13.	Considerando que não se sabe qual o prazo do contrato atualmente vigente para o objeto em tela, não se pode concluir acerca do perigo da demora reverso. Assim, entende-se que não há elementos suficientes para a adoção da medida cautelar pleiteada pela ora representante, razão pela qual deve ser promovida a oitiva prévia antes de se decidir sobre a medida cautelar, nos termos do art. 276, § 2º, do Regimento Interno do Tribunal (RITCU) .
14.	Ademais, nos termos do art. 250, V, do RITCU, deve ser promovida a oitiva da sociedade empresária Belfort Segurança de Bens e Valores Ltda. (CNPJ 62.447.032/0001-97) , provisoriamente classificada em primeiro lugar no certame, para que se pronuncie, se assim desejar, sobre os pontos tratados nessa representação, bem como sobre os pressupostos da cautelar pleiteada.
 (...) 
15.	Quanto ao pedido de ingresso formulado pelo advogado subscritor, Sr. Giovani Francisco Rocha Ewers, como parte interessada no presente processo (peça 1, p. 21) , propõe-se o seu indeferimento, uma vez que não demonstrou sua razão legítima para intervir nos autos, nem a possibilidade de lesão a direito subjetivo próprio, à luz do art. 146 do Regimento Interno/TCU c/c o art. 2º, § 2º, da Resolução-TCU 36/1995, com redação dada pelo art. 1º da Resolução-TCU 213/2008.
16.	Convém esclarecer, ainda, que somente o próprio representante, e não seu procurador, pode ser admitido como interessado em razão das duas hipóteses previstas na norma supramencionada. Esse fato, contudo, não impede o procurador da parte, caso assim admitida nos autos, de praticar os atos processuais em seu nome, nos termos do art. 145 do Regimento Interno/TCU.
 (...) 
17.	Em virtude do exposto, propõe-se:
17.1.	conhecer da representação, satisfeitos os requisitos de admissibilidade constantes no art. 113, § 1º, da Lei 8.666/1993, c/c os arts. 235 e 237, VII, do Regimento Interno deste Tribunal, e no art. 103, § 1º, da Resolução - TCU 259/2014;
17.2.	realizar a oitiva prévia do Supremo Tribunal Federal, com fulcro no art. 276, § 2º, do Regimento Interno deste Tribunal para que, no prazo de cinco dias úteis, se pronuncie, referente ao Pregão Eletrônico 3/2020, acerca da existência dos pressupostos da medida cautelar pleiteada e acerca dos indícios de irregularidade indicados nesta instrução, em especial quanto aos seguintes tópicos:
	a) necessidade da exigência específica de atestado de capacidade técnica que comprove que a licitante prestou ou vem prestando, a contento, serviço de apoio operacional em segurança pessoal privada armada, por meio do item 9.1.4 do edital, e não de qualquer serviço de segurança privada, o que pode representar possível afronta ao art. 30, inc. II, § 3º, da Lei 8.666/1993 e à jurisprudência desse Tribunal, a exemplo do Acórdão 1891/2016-TCU-Plenário, apresentando estudos, documentos e outros elementos que corroborem tal exigência;
	b) demais informações que julgar necessárias; e
	c) designação formal de interlocutor que conheça da matéria para dirimir eventuais dúvidas, informando nome, função/cargo, e-mail e telefone de contato;
17.3.	realizar, nos termos do art. 250, V, do Regimento Interno/TCU, a oitiva da sociedade empresária Belfort Segurança de Bens e Valores Ltda., (CNPJ 62.447.032/0001-97) , para, no prazo de cinco dias úteis, manifestar-se, caso queira, sobre os fatos constantes nos subitens 17.2 retro, assim como sobre os pressupostos da cautelar pleiteada;
17.4.	indeferir o pedido formulado por Giovani Francisco Rocha Ewers, de ser considerado como parte interessada, mas lhe autorizando, caso requeira, vista e cópia às peças não sigilosas dos presentes autos após a prolação da deliberação de mérito dos presentes autos;
17.5.	alertar o Supremo Tribunal Federal quanto à possibilidade de o TCU vir a conceder medida cautelar para a suspensão do Pregão Eletrônico 3/2020, caso haja indicativo de afronta às normas legais e/ou possibilidade de ocorrência de prejuízos à Administração, ou mesmo de determinar a anulação dos atos decorrentes do certame ou a não prorrogação do contrato, caso haja elementos suficientes para a decisão de mérito após a realização da oitiva prévia, com base no disposto no art. 276, § 6º, do Regimento Interno deste Tribunal;
17.6.	encaminhar cópia da presente instrução ao Supremo Tribunal Federal e à sociedade empresária Belfort Segurança de Bens e Valores Ltda., (CNPJ 62.447.032/0001-97) , de maneira a embasar as respostas à oitiva prévia.”.
2.	A Secretária da unidade técnica manifestou-se de acordo com as análises e propostas contidas na instrução.
3.	O Ministério Público junto a esta Corte não se manifestou nos autos.   
	É o relatório.

Nerylton Thiago Lopes Pereira (24749/OAB-DF) e outros, representando G I -  Empresa de Segurança Ltda.

Não atuou.

REPRESENTAÇÃO DE AUTORIA DA EMPRESA G I - EMPRESA DE SEGURANÇA LTDA. POSSÍVEIS IRREGULARIDADES RELACIONADAS A CLÁUSULA EDITALÍCIA RESTRITIVA DA COMPETITIVIDADE DE CERTAME LICITATÓRIO. SOLICITAÇÃO DE ADOÇÃO DE MEDIDA CAUTELAR OBSTATIVA DA CELEBRAÇÃO DE CONTRATO. CONHECIMENTO. AUSÊNCIA DE CONFIGURAÇÃO DE IRRAZOABILIDADE NA EXIGÊNCIA EDITALÍCIA RELACIONADA À COMPROVAÇÃO DE CAPACIDADE TÉCNICA ATACADA NA REPRESENTAÇÃO. IMPROCEDÊNCIA. CIÊNCIA À EMPRESA REPRESENTANTE E AO STF.

REPRESENTAÇÃO (REPR)

Tratam os autos de representação por meio da qual a G I – Empresa de Segurança Ltda. submete à apreciação deste Tribunal possível irregularidade, classificável como restrição injustificada à competitividade do certame, nos termos do edital do Pregão Eletrônico 3/2020, promovido pelo Supremo Tribunal Federal – STF, com o objetivo de contratar empresa para a prestação de serviços de apoio operacional na área de segurança pessoal privada no Estado de São Paulo.
Afirma a representante que a exigência de apresentação de atestado de que a licitante prestou ou vem prestando, a contento, serviço de apoio operacional em segurança pessoal privada armada, a título de comprovação de capacidade técnica (item 9.1.4 do edital) , restringe, sem qualquer razoabilidade, a competitividade do certame e dificulta a obtenção do melhor preço. A representante argumenta que a segurança privada (gênero) , se divide em vários tipos similares (espécies) , sendo a “pessoal armada” apenas um desses tipos, pelo que qualquer empresa de vigilância estaria apta a prestar o serviço, desde que qualificada, como gestora da mão de obra especializada, em outros tipos similares (§ 1º e subitens da instrução da unidade técnica) . De forma a assegurar a utilidade da deliberação final do processo, a representante solicita a adoção de medida cautelar obstativa da celebração do contrato.
Relativamente ao mérito, a unidade técnica salientou que, em que pese o argumento do órgão contratante no sentido de que o serviço de segurança pessoal é específico e diferente da segurança patrimonial, não haveria elementos nos autos que permitissem concluir que o serviço de segurança pessoal armada envolva uma complexidade maior ou diferenciada, do ponto de vista da empresa que vai contratar o pessoal que prestará o serviço e gerenciar o contrato, que, por exemplo, a vigilância patrimonial, pelo que a exigência poderia efetivamente configurar uma restrição não razoável à competitividade do certame. 
Existindo pedido de adoção de medida cautelar, a unidade técnica propõe que o STF seja ouvido, no prazo de 5 dias, a respeito da necessidade da exigência de atestado de capacidade técnica que comprove a prestação de serviço específico de vigilância pessoal privada armada.
Ainda que haja razoabilidade na linha de raciocínio apresentada pela unidade técnica, relacionada à relevância da capacidade de gestão de uma empresa prestadora de serviços, entendo que a questão exige uma abordagem adicional.
Uma vez que contratar mão de obra que tenha conhecimento e experiência em uma determinada área de atividade ou conhecimento está teoricamente ao alcance de qualquer empresa, em qualquer área, entendo que a finalidade da exigência de apresentação de atestado de capacidade técnica é exatamente a de demonstrar que a empresa licitante detém experiência prévia na gestão de contratos e na execução direta do objeto, ambos específicos e, portanto, diferenciados de outros. Contratar alguém que detenha experiência na prestação de um serviço específico confere à entidade contratante um maior grau de garantia no sentido de que não ocorrerão falhas, tanto relacionadas à gestão, quanto também à prestação direta do serviço.
Ademais, a análise de “similaridade” entre serviços, para efeito de demonstração de capacidade técnica, requer cuidado. Não entendo como algo evidente a possível similaridade entre “segurança patrimonial” e “segurança pessoal”. O próprio edital tratou de apontar qualificações específicas para os profissionais a serem utilizados na prestação dos serviços, como, por exemplo, (a) serem treinados e especializados, conforme programa do Curso de Extensão em Segurança Pessoal Privada – CSPP (item 7.32) ; e (b) serem retreinados a cada 2 anos, conforme Curso de Reciclagem em Segurança Pessoal Privada – RSPP (item 7.32.2) , além de terem o certificado do Curso de Formação de Vigilante – CFV, exigido de todos os vigilantes (item 5.1-“j”) . Ora, se a prestação adequada do serviço requer conhecimentos específicos, gerenciar adequadamente a prestação desses serviços também requer conhecimentos específicos, e não apenas os conhecimentos relacionados à gestão de mão de obra. 
Não fosse assim – e apenas como exemplo para tornar mais clara minha argumentação -, não seria razoável exigir comprovação de capacidade técnica relacionada a serviços de engenharia específicos, como experiência prévia na execução de determinados tipos de estruturas (concreto ou aço) , ou mesmo dentro diferentes tipos de estrutura de concreto (moldado in loco ou pré-moldado, ou protendido) , ou ainda rodovias com determinados tipos de piso (asfalto ou concreto) , e assim por diante. A se observar apenas a linha de raciocínio apresentada pela unidade técnica, uma empresa de engenharia que tenha a capacidade de gerir engenheiros e técnicos especializados em uma determinada espécie de obra deveria ser considerada apta para execução de qualquer espécie de obra, pela possibilidade de contratar especialistas em qualquer espécie de obra, desde que as mesmas se incluam do universo genérico “execução de obras de construção civil”. Trata-se apenas de um exemplo para tornar mais clara minha argumentação. 
Restou claro no edital que o órgão contratante considerou essencial a comprovação de experiência anterior em segurança pessoal privada, como uma “extensão da atividade de vigilância” decorrente (a natureza da atividade desenvolvida, caracterizada como vigilância exercida para garantir a incolumidade física de pessoas específicas, não se limitando a um posto de serviço estático”, conforme justificativa ao item 9.1.4 do edital:
2.1.4. Qualificação Técnica: a) Atestado de Capacidade Técnica expedido por pessoa jurídica de direito público ou privado, que comprove que a licitante prestou ou vem prestando, a contento, serviço de apoio operacional em segurança pessoal privada armada, correspondente a, no mínimo, 16 (dezesseis) profissionais, com escolaridade equivalente ou superior ao ensino médio completo. (...) 
Justificativa: (...) Nessa linha, o TCU firmou entendimento por meio da Súmula nº 263 que, “para a comprovação da capacidade técnico-operacional das licitantes, e desde que limitada, simultaneamente, às parcelas de maior relevância e valor significativo do objeto a ser contratado, é legal a exigência de comprovação da execução de quantitativos mínimos em obras ou serviços com características semelhantes, devendo essa exigência guardar proporção com a dimensão e a complexidade do objeto a ser executado”. A exigência de atestado em Segurança Pessoal Privada é essencial para a prestação desse serviço, pois as empresas devem se enquadrar na categoria segurança pessoal, que se trata de uma extensão da atividade de vigilância. Tal enquadramento decorre da natureza da atividade desenvolvida, caracterizada como vigilância exercida com a finalidade de garantir a incolumidade física de pessoas específicas, não se limitando a um posto de serviço estático, ao contrário da mera atividade de vigilância patrimonial que é voltada para a garantia da integridade do patrimônio e da incolumidade física das pessoas em geral (cf. art. 1º, § 3º, da Portaria nº 3.233/2012-DG/DPF, de 10 de dezembro de 2012) .” (negrito meu) . 
Observo, ainda, que o subitem “t” do item 6.1 do anexo ao edital, que descreve as atividades a serem desenvolvidas pelos profissionais alocados aos serviços, estabelece que deverão “acompanhar a autoridade e seus familiares em deslocamentos e eventos externos e conduzir veículos”.
Uma vez que não se encontra questionado nos autos se o STF necessita ou não do serviço de “segurança pessoal privada armada”, entendo que a exigência, a título de comprovação de capacidade técnica, de atestado de que a empresa licitante prestou previamente ou vem prestando tal espécie de serviço é razoável, e não deve, a priori, ser considerada uma restrição indevida à competitividade do certame. 
Aliás, com relação à competitividade, a unidade técnica aponta que oito empresas licitantes participaram do certame em análise, “tendo sido constatado dezessete lances na fase de disputa aberta e quatro lances na fase de disputa fechada”, e, ainda, que o valor da proposta vencedora é 11,5% inferior ao valor estimado da contratação, o que, segundo ela, representa “ter havido certa competitividade” (§ 11 da instrução) .  
Em vista do exposto, entendo que a linha argumentativa apresentada pela empresa representante não se configura suficiente para invalidar a exigência editalícia sob apreciação. Já sendo possível decidir o processo no mérito, entendo restar ultrapassada a questão da adição de medida cautelar que objetiva garantir o resultado útil do processo. 
Concordando com a análise da unidade técnica, manifesto seja indeferido o pedido formulado pelo advogado subscritor da representação, de ser considerado parte interessada, pela ausência de demonstração de interesse público em seu ingresso nos autos. 
	Feitos esses registros, e divergindo parcialmente das propostas apresentadas pela Unidade Técnica, manifesto-me por que o Tribunal aprove o Acórdão que ora submeto à deliberação deste Colegiado.
TCU, Sala das Sessões Ministro Luciano Brandão Alves de Souza, em 11 de março de 2020.
AUGUSTO SHERMAN CAVALCANTI
Relator